---
title: "1. Estructura de la clase capitalista chilena"
subtitle: "Hechos estilizados sobre la diferenciación del campo empresarial"
---

```{r setup}
#| include: false
source("R/setup.R")
```

## 1.1 Fuerza de trabajo ocupada según categoría en el empleo

Encuesta Suplementaria de Ingresos (ESI), INE. Estimaciones ponderadas por el
factor de expansión calibrado, con diseño muestral estratificado.

```{r cise-datos}
#| include: false
cise <- readr::read_csv("datos/cise.csv", show_col_types = FALSE) |> recortar()
ultimo_cise <- max(cise$anio)
etiquetas <- cise |> filter(anio %in% unique(c(2010, 2015, CORTE, ultimo_cise)))
```

### Evolución absoluta

```{r cise-absoluto}
#| label: fig-cise-absoluto
#| fig-cap: "Personas ocupadas según categoría en el empleo."
ggplot(cise, aes(anio, frecuencias, colour = categoria)) +
  geom_line(linewidth = 0.8) +
  geom_point(size = 1.6) +
  geom_text(
    data = etiquetas, aes(label = fmt_miles(frecuencias)),
    vjust = -1, size = 2.8, show.legend = FALSE, family = FAM
  ) +
  anios +
  scale_y_continuous(labels = fmt_miles, expand = expansion(mult = c(0.05, 0.12))) +
  scale_colour_brewer(palette = "Set1") +
  labs(
    x = "Año", y = "Personas", colour = "Categoría:",
    caption = sprintf("Elaboración propia con base en ESI 2010-%s (INE).", ultimo_cise)
  )
```

### Composición relativa

```{r cise-area}
#| label: fig-cise-area
#| fig-cap: "Distribución relativa de la fuerza de trabajo ocupada."
ggplot(cise, aes(anio, proporcion, fill = categoria)) +
  geom_area(position = "stack", alpha = 0.9, colour = "black", linewidth = 0.2) +
  scale_x_continuous(breaks = breaks_width(2), expand = expansion(0)) +
  scale_y_continuous(labels = percent_format(accuracy = 1), expand = expansion(0)) +
  scale_fill_brewer(palette = "Set1") +
  labs(
    x = "Año", y = "Participación", fill = "Categoría:",
    caption = sprintf("Elaboración propia con base en ESI 2010-%s (INE).", ultimo_cise)
  )
```

La proporción de empleadores pasa de
`r sprintf("%.1f%%", 100 * cise$proporcion[cise$anio == 2010 & cise$categoria == "Empleador"])`
en 2010 a
`r sprintf("%.1f%%", 100 * cise$proporcion[cise$anio == ultimo_cise & cise$categoria == "Empleador"])`
en `r ultimo_cise`, mientras el trabajo asalariado se mantiene en torno a tres cuartos de la
fuerza de trabajo ocupada.

## 1.2 Distribución de empresas según personalidad jurídica

Servicio de Impuestos Internos, estadísticas de empresas por año comercial.

```{r sii-datos}
#| include: false
load("datos/SII/SII-2022.RData")

total <- datos_total |>
  transmute(anio = as.integer(`Año Comercial`), empresas = `Número de empresas`) |>
  recortar()

tipo <- datos_genero |>
  mutate(tipo = case_when(
    genero %in% c("Masculino", "Femenino") ~ "Empresa individual",
    genero == "Persona Jurídica y otros" ~ "Personalidad jurídica"
  )) |>
  group_by(anio = as.integer(year), tipo) |>
  summarise(empresas = sum(N), .groups = "drop") |>
  recortar()

rango_sii <- range(total$anio)
```

La serie disponible cubre `r rango_sii[1]`-`r rango_sii[2]`.

### Cantidad de empresas

```{r sii-cantidad}
#| label: fig-sii-cantidad
#| fig-cap: "Número de empresas informantes por año comercial."
ggplot(total, aes(anio, empresas)) +
  geom_line(linewidth = 0.8) +
  geom_point(size = 1.6) +
  anios +
  scale_y_continuous(labels = fmt_miles) +
  labs(
    x = "Año comercial", y = "Empresas",
    caption = "Elaboración propia con base en estadísticas del SII."
  )
```

### Composición por personalidad jurídica

```{r sii-tipo}
#| label: fig-sii-tipo
#| fig-cap: "Empresas según personalidad jurídica, participación relativa."
ggplot(tipo, aes(anio, empresas, fill = tipo)) +
  geom_col(position = "fill", width = 0.9) +
  anios +
  scale_y_continuous(labels = percent_format(accuracy = 1), expand = expansion(0)) +
  scale_fill_brewer(palette = "Set2") +
  labs(
    x = "Año comercial", y = "Participación", fill = NULL,
    caption = "Elaboración propia con base en estadísticas del SII."
  )
```

## 1.3 Organización de la propiedad

Encuesta Longitudinal de Empresas (ELE), ronda 2019. Resultados ponderados por el
factor de expansión transversal.

```{r ele-datos}
#| include: false
library(srvyr)
ele <- readRDS("datos/ele/ele_2019.rds")
dis <- ele |> as_survey_design(weights = fe_t)

propiedad <- dis |>
  group_by(grupo) |>
  summarise(n = survey_total()) |>
  select(-n_se) |>
  mutate(freq = n / sum(n))

patrimonio <- dis |>
  group_by(grupo) |>
  summarise(patrimonio = survey_total(patrim_2019)) |>
  select(-patrimonio_se) |>
  mutate(freq = patrimonio / sum(patrimonio))
```

### Empresas según organización de la propiedad

```{r ele-propiedad}
#| label: fig-ele-propiedad
#| fig-cap: "Distribución de empresas según organización de la propiedad, 2019."
ggplot(propiedad, aes(grupo, freq, label = percent(freq, accuracy = 0.1))) +
  geom_col(fill = "grey30") +
  geom_text(vjust = 1.4, colour = "white", size = 3, family = FAM) +
  scale_y_continuous(labels = percent_format(accuracy = 1)) +
  labs(
    x = "Organización de la propiedad", y = "Empresas",
    caption = "Elaboración propia con base en ELE 2019."
  )
```

### Patrimonio según organización de la propiedad

El contraste entre ambos gráficos es el hecho estilizado central: un grupo reducido
de empresas concentra una fracción del patrimonio muy superior a su peso numérico.

```{r ele-patrimonio}
#| label: fig-ele-patrimonio
#| fig-cap: "Distribución del patrimonio según organización de la propiedad, 2019."
ggplot(patrimonio, aes(grupo, freq, label = percent(freq, accuracy = 0.1))) +
  geom_col(fill = "#003f88") +
  geom_text(vjust = 1.4, colour = "white", size = 3, family = FAM) +
  scale_y_continuous(labels = percent_format(accuracy = 1)) +
  labs(
    x = "Organización de la propiedad", y = "Patrimonio",
    caption = "Elaboración propia con base en ELE 2019."
  )
```

```{r ele-tabla}
#| label: tbl-ele
#| tbl-cap: "Empresas y patrimonio según organización de la propiedad, 2019."
propiedad |>
  select(grupo, empresas = n, part_empresas = freq) |>
  left_join(
    patrimonio |> select(grupo, patrimonio, part_patrimonio = freq),
    by = "grupo"
  ) |>
  mutate(
    empresas = fmt_miles(empresas),
    patrimonio = fmt_miles(patrimonio),
    across(starts_with("part_"), \(x) percent(x, accuracy = 0.1))
  ) |>
  knitr::kable(col.names = c(
    "Organización", "Empresas", "% empresas", "Patrimonio", "% patrimonio"
  ))
```

### Análisis de correspondencias múltiples

Modelo Burt con variables suplementarias, ajustado sobre ELE 2019. Las dos primeras
dimensiones ordenan el campo empresarial por organización y escala.

```{r mca}
#| label: fig-mca
#| fig-cap: "Estructura del campo empresarial chileno, 2019. ACM, plano 1-2."
#| fig-width: 9
#| fig-height: 7
library(ggrepel)

modelo <- readRDS("datos/ele/mca-ele19-burt-sup.rds")
vars <- readRDS("datos/ele/vars-mca-ele19-burt-sup.rds")

cats <- apply(vars, 2, \(x) nlevels(as.factor(x)))

mca_df <- data.frame(modelo$colcoord, variable = rep(names(cats), cats)) |>
  mutate(
    variable = recode(variable,
      ciiu = "Rama", exporta = "Comercio exterior", grupo = "Grupo económico",
      patrimonio = "Patrimonio", sindicato = "Sindicato",
      trabajo = "Tamaño empleo", ventas = "Tamaño ventas"
    ),
    variable = factor(variable, levels = c(
      "Rama", "Comercio exterior", "Grupo económico", "Patrimonio",
      "Sindicato", "Tamaño empleo", "Tamaño ventas"
    )),
    etiqueta = modelo$levelnames
  )

paleta <- c("#c8abed", "#ee4266", "#003f88", "#cd0f82", "#908d89", "#a89175", "#047146")

ggplot(mca_df, aes(X1, X2)) +
  geom_hline(yintercept = 0, colour = "gray70") +
  geom_vline(xintercept = 0, colour = "gray70") +
  geom_point(aes(colour = variable), alpha = 0.5, size = 2) +
  geom_text_repel(
    aes(colour = variable, label = etiqueta),
    size = 3.2, show.legend = FALSE, family = FAM, fontface = "bold",
    box.padding = 0.5, max.overlaps = Inf, min.segment.length = 0,
    direction = "both", nudge_y = 0.2
  ) +
  scale_colour_manual(values = paleta) +
  labs(
    x = sprintf("Dimensión 1: Organización y gran escala (%s%%)", signif(modelo$inertia.e[1] * 100, 3)),
    y = sprintf("Dimensión 2: Escala meso y micro (%s%%)", signif(modelo$inertia.e[2] * 100, 3)),
    colour = NULL,
    caption = sprintf("Elaboración propia con base en ELE 2019. N = %s casos.", fmt_miles(nrow(vars)))
  ) +
  theme(legend.position = "right")
```
