---
title: "1. Estructura de la clase capitalista chilena"
subtitle: "Hechos estilizados sobre la diferenciación del campo empresarial"
---

```{r}
#| label: setup
#| include: false
source("R/setup.R")
```

Tres aproximaciones sucesivas al mismo objeto. La primera mira la posición de clase
desde la fuerza de trabajo; la segunda, la forma jurídica que adopta el capital; la
tercera, cómo se organiza la propiedad al interior del campo empresarial.

## 1.1 Fuerza de trabajo ocupada según categoría en el empleo

**Fuente:** Encuesta Suplementaria de Ingresos (ESI), Instituto Nacional de
Estadísticas, rondas 2010 a `r CORTE`.
**Universo:** población ocupada de 15 años y más.
**Estimación:** ponderada por el factor de expansión calibrado; el diseño es muestral
estratificado y bietápico, de modo que las cifras son estimaciones con error muestral
asociado y no conteos censales.

```{r}
#| label: cise-datos
#| include: false
cise <- readr::read_csv("datos/cise.csv", show_col_types = FALSE) |> recortar()
ultimo_cise <- max(cise$anio)
etiquetas <- cise |> filter(anio %in% unique(c(2010, 2015, CORTE)))
```

### Evolución absoluta

La @fig-cise-absoluto muestra el volumen de cada categoría en el empleo. El interés no
está en su crecimiento, que sigue al de la fuerza de trabajo en conjunto, sino en la
distancia de magnitud entre la categoría de empleadores y el resto.

```{r}
#| label: fig-cise-absoluto
#| fig-cap: !expr 'sprintf("Población ocupada según categoría en el empleo. Chile, 2010-%s. Número de personas, estimaciones ponderadas por el factor de expansión calibrado. Fuente: elaboración propia con base en la Encuesta Suplementaria de Ingresos (INE).", ultimo_cise)'
ggplot(cise, aes(anio, frecuencias, colour = categoria)) +
  geom_line(linewidth = 0.7) +
  geom_point(size = 1.5) +
  geom_text(
    data = etiquetas, aes(label = fmt_miles(frecuencias)),
    vjust = -1.1, size = 2.7, show.legend = FALSE, family = FAM
  ) +
  anios +
  scale_y_continuous(labels = fmt_miles, expand = expansion(mult = c(0.05, 0.12))) +
  labs(x = NULL, y = "Personas ocupadas", colour = NULL)
```

### Composición relativa

```{r}
#| label: fig-cise-area
#| fig-cap: !expr 'sprintf("Composición de la población ocupada según categoría en el empleo. Chile, 2010-%s. Participación porcentual sobre el total de ocupados. Fuente: elaboración propia con base en la Encuesta Suplementaria de Ingresos (INE).", ultimo_cise)'
ggplot(cise, aes(anio, proporcion, fill = categoria)) +
  geom_area(position = "stack", colour = "white", linewidth = 0.3) +
  scale_x_continuous(breaks = breaks_width(2), expand = expansion(0)) +
  scale_y_continuous(labels = percent_format(accuracy = 1), expand = expansion(0)) +
  labs(x = NULL, y = "Participación en el total de ocupados", fill = NULL)
```

La proporción de empleadores pasa de
`r percent(cise$proporcion[cise$anio == 2010 & cise$categoria == "Empleador"], accuracy = 0.1)`
en 2010 a
`r percent(cise$proporcion[cise$anio == ultimo_cise & cise$categoria == "Empleador"], accuracy = 0.1)`
en `r ultimo_cise`, mientras el trabajo asalariado se sostiene en torno a tres cuartos de
la población ocupada (@fig-cise-area). La estabilidad de la estructura es el hallazgo:
la categoría que concentra la propiedad de los medios de producción no crece, lo que
desplaza la pregunta desde su tamaño hacia su composición interna.

## 1.2 Distribución de empresas según personalidad jurídica

**Fuente:** Servicio de Impuestos Internos, estadísticas de empresas por año comercial.
**Universo:** empresas con inicio de actividades vigente que declaran ventas.
**Naturaleza del dato:** registro administrativo censal, sin error muestral, pero
sujeto a los criterios tributarios de alta y baja de contribuyentes.

```{r}
#| label: sii-datos
#| include: false
load("datos/SII/SII-2022.RData")

total <- datos_total |>
  transmute(anio = as.integer(`Año Comercial`), empresas = `Número de empresas`) |>
  recortar()

tipo <- datos_genero |>
  mutate(tipo = case_when(
    genero %in% c("Masculino", "Femenino") ~ "Empresa individual",
    genero == "Persona Jurídica y otros" ~ "Personalidad jurídica"
  )) |>
  group_by(anio = as.integer(year), tipo) |>
  summarise(empresas = sum(N), .groups = "drop") |>
  recortar()

rango_sii <- range(total$anio)
```

La serie cubre `r rango_sii[1]`-`r rango_sii[2]`.

### Cantidad de empresas

```{r}
#| label: fig-sii-cantidad
#| fig-cap: !expr 'sprintf("Empresas informantes por año comercial. Chile, %s-%s. Número de empresas. Fuente: elaboración propia con base en las estadísticas de empresas del Servicio de Impuestos Internos.", rango_sii[1], rango_sii[2])'
ggplot(total, aes(anio, empresas)) +
  geom_line(linewidth = 0.7, colour = PALETA[1]) +
  geom_point(size = 1.5, colour = PALETA[1]) +
  anios +
  scale_y_continuous(labels = fmt_miles, limits = c(0, NA)) +
  labs(x = "Año comercial", y = "Empresas")
```

### Composición por personalidad jurídica

```{r}
#| label: fig-sii-tipo
#| fig-cap: !expr 'sprintf("Empresas según personalidad jurídica. Chile, %s-%s. Participación porcentual sobre el total de empresas informantes. Fuente: elaboración propia con base en las estadísticas de empresas del Servicio de Impuestos Internos.", rango_sii[1], rango_sii[2])'
ggplot(tipo, aes(anio, empresas, fill = tipo)) +
  geom_col(position = "fill", width = 0.85) +
  anios +
  scale_y_continuous(labels = percent_format(accuracy = 1), expand = expansion(0)) +
  labs(x = "Año comercial", y = "Participación en el total", fill = NULL)
```

La personalidad jurídica separa dos regímenes de propiedad: la empresa individual, donde
patrimonio personal y patrimonio de la empresa no están separados, y la sociedad, que sí
los separa y admite propiedad fraccionada y transferible. Es la condición formal de la
concentración que documenta la sección siguiente.

## 1.3 Organización de la propiedad

**Fuente:** Encuesta Longitudinal de Empresas (ELE), ronda 2019 (ELE-6).
**Universo:** empresas formales con ventas anuales superiores a 800,01 UF.
**Estimación:** ponderada por el factor de expansión transversal.

```{r}
#| label: ele-datos
#| include: false
library(srvyr)
ele <- readRDS("datos/ele/ele_2019.rds")
dis <- ele |> as_survey_design(weights = fe_t)

propiedad <- dis |>
  group_by(grupo) |>
  summarise(n = survey_total()) |>
  select(-n_se) |>
  mutate(freq = n / sum(n))

patrimonio <- dis |>
  group_by(grupo) |>
  summarise(patrimonio = survey_total(patrim_2019)) |>
  select(-patrimonio_se) |>
  mutate(freq = patrimonio / sum(patrimonio))

n_ele <- nrow(ele)

# El modelo se carga acá y no en el chunk del gráfico porque su pie de figura
# reporta la inercia y el N: knitr evalúa las opciones del chunk antes de correr
# su código, así que los objetos tienen que existir de antes.
library(ggrepel)
modelo <- readRDS("datos/ele/mca-ele19-burt-sup.rds")
vars <- readRDS("datos/ele/vars-mca-ele19-burt-sup.rds")
```

### Empresas y patrimonio según organización de la propiedad

El contraste entre la @fig-ele-propiedad y la @fig-ele-patrimonio es el hecho estilizado
central de esta sección: un conjunto reducido de empresas concentra una fracción del
patrimonio muy superior a su peso numérico.

```{r}
#| label: fig-ele-propiedad
#| fig-cap: !expr 'sprintf("Distribución de empresas según organización de la propiedad. Chile, 2019. Participación porcentual sobre el total de empresas, estimaciones ponderadas por el factor de expansión transversal. N = %s casos muestrales. Fuente: elaboración propia con base en la Encuesta Longitudinal de Empresas 2019.", fmt_miles(n_ele))'
ggplot(propiedad, aes(grupo, freq, label = percent(freq, accuracy = 0.1))) +
  geom_col(fill = PALETA[7], width = 0.7) +
  geom_text(vjust = -0.5, size = 3, family = FAM, colour = GRIS) +
  scale_y_continuous(labels = percent_format(accuracy = 1),
                     expand = expansion(mult = c(0, 0.12))) +
  labs(x = "Organización de la propiedad", y = "Participación en el total de empresas")
```

```{r}
#| label: fig-ele-patrimonio
#| fig-cap: !expr 'sprintf("Distribución del patrimonio según organización de la propiedad. Chile, 2019. Participación porcentual sobre el patrimonio total, estimaciones ponderadas por el factor de expansión transversal. N = %s casos muestrales. Fuente: elaboración propia con base en la Encuesta Longitudinal de Empresas 2019.", fmt_miles(n_ele))'
ggplot(patrimonio, aes(grupo, freq, label = percent(freq, accuracy = 0.1))) +
  geom_col(fill = PALETA[1], width = 0.7) +
  geom_text(vjust = -0.5, size = 3, family = FAM, colour = GRIS) +
  scale_y_continuous(labels = percent_format(accuracy = 1),
                     expand = expansion(mult = c(0, 0.12))) +
  labs(x = "Organización de la propiedad", y = "Participación en el patrimonio total")
```

La @tbl-ele reúne ambas distribuciones.

```{r}
#| label: tbl-ele
#| tbl-cap: !expr 'sprintf("Empresas y patrimonio según organización de la propiedad. Chile, 2019. Totales expandidos y participación porcentual. N = %s casos muestrales. Fuente: elaboración propia con base en la Encuesta Longitudinal de Empresas 2019.", fmt_miles(n_ele))'
propiedad |>
  select(grupo, empresas = n, part_empresas = freq) |>
  left_join(
    patrimonio |> select(grupo, patrimonio, part_patrimonio = freq),
    by = "grupo"
  ) |>
  mutate(
    empresas = fmt_miles(empresas),
    patrimonio = fmt_miles(patrimonio),
    across(starts_with("part_"), \(x) percent(x, accuracy = 0.1))
  ) |>
  knitr::kable(
    align = c("l", "r", "r", "r", "r"),
    col.names = c("Organización", "Empresas", "% empresas",
                  "Patrimonio (M$)", "% patrimonio")
  )
```

### Análisis de correspondencias múltiples

Modelo de Burt con variables suplementarias, ajustado sobre ELE 2019. El análisis de
correspondencias múltiples no supone una variable dependiente: construye un espacio a
partir de las asociaciones entre modalidades, y las dos primeras dimensiones son las que
concentran mayor inercia. La @fig-mca proyecta las modalidades sobre ese plano.

```{r}
#| label: fig-mca
#| fig-cap: !expr 'sprintf("Estructura del campo empresarial chileno. Chile, 2019. Análisis de correspondencias múltiples, modelo de Burt con variables suplementarias; proyección de modalidades sobre el plano de las dimensiones 1 y 2, que concentran %s%% y %s%% de la inercia. N = %s casos muestrales. Fuente: elaboración propia con base en la Encuesta Longitudinal de Empresas 2019.", signif(modelo$inertia.e[1] * 100, 3), signif(modelo$inertia.e[2] * 100, 3), fmt_miles(nrow(vars)))'
#| fig-width: 9
#| fig-height: 7
cats <- apply(vars, 2, \(x) nlevels(as.factor(x)))

mca_df <- data.frame(modelo$colcoord, variable = rep(names(cats), cats)) |>
  mutate(
    variable = recode(variable,
      ciiu = "Rama", exporta = "Comercio exterior", grupo = "Grupo económico",
      patrimonio = "Patrimonio", sindicato = "Sindicato",
      trabajo = "Tamaño empleo", ventas = "Tamaño ventas"
    ),
    variable = factor(variable, levels = c(
      "Rama", "Comercio exterior", "Grupo económico", "Patrimonio",
      "Sindicato", "Tamaño empleo", "Tamaño ventas"
    )),
    etiqueta = modelo$levelnames
  )

ggplot(mca_df, aes(X1, X2)) +
  geom_hline(yintercept = 0, colour = "#ced4da", linewidth = 0.4) +
  geom_vline(xintercept = 0, colour = "#ced4da", linewidth = 0.4) +
  geom_point(aes(colour = variable), alpha = 0.55, size = 2) +
  geom_text_repel(
    aes(colour = variable, label = etiqueta),
    size = 3.1, show.legend = FALSE, family = FAM, fontface = "bold",
    box.padding = 0.5, max.overlaps = Inf, min.segment.length = 0,
    direction = "both", nudge_y = 0.2, segment.colour = "#ced4da"
  ) +
  labs(
    x = sprintf("Dimensión 1: organización y gran escala (%s%% de la inercia)",
                signif(modelo$inertia.e[1] * 100, 3)),
    y = sprintf("Dimensión 2: escala meso y micro (%s%% de la inercia)",
                signif(modelo$inertia.e[2] * 100, 3)),
    colour = NULL
  ) +
  theme(legend.position = "right")
```

Las modalidades que indican pertenencia a grupo económico, patrimonio alto y presencia
sindical se ubican del mismo lado de la dimensión 1, opuestas a las de menor escala. Esa
oposición es la que la sección 3 sigue hasta el nivel de la empresa individual.
