---
title: "2. Principales grupos económicos"
subtitle: "Ranking de riqueza para identificar los grupos más relevantes"
---

```{r setup}
#| include: false
source("R/setup.R")
```

Ranking Forbes de multimillonarios, serie histórica. La nacionalidad se toma de
`country_of_citizenship`, y los nombres individuales se agrupan por apellido familiar
porque la lista reporta a veces al patriarca, a veces a la sucesión completa y a veces
a cada heredero por separado — tratarlos como personas distintas rompería la serie de
cada grupo.

```{r forbes-datos}
#| include: false
forbes <- readr::read_csv(
  "datos/kaggle/forbes/all_billionaires_1997_2023.csv",
  show_col_types = FALSE
) |>
  mutate(
    # net_worth viene como "1.3 B": se saca el sufijo y se pasa a numérico.
    net_worth = as.numeric(str_sub(net_worth, end = -3)),
    familia = case_when(
      str_detect(full_name, "Matte") ~ "Matte",
      str_detect(full_name, "Pi(ñ|n)era") ~ "Piñera",
      str_detect(full_name, "Fontbona") ~ "Luksic Fontbona",
      str_detect(full_name, "Paulmann") ~ "Paulmann",
      str_detect(full_name, "Angelini") ~ "Angelini",
      str_detect(full_name, "Solari|Cuneo") ~ "Solari",
      str_detect(full_name, "Saieh") ~ "Saieh",
      str_detect(full_name, "Yarur") ~ "Yarur",
      str_detect(full_name, "Ponce Lerou") ~ "Ponce Lerou",
      str_detect(full_name, "Salata") ~ "Salata"
    )
  )

chile <- forbes |> filter(country_of_citizenship == "Chile", year >= 2000) |> recortar("year")

# Una fila por familia y año: cuando la lista reporta a varios miembros de la
# misma familia por separado, se suman.
por_familia <- chile |>
  group_by(year, familia) |>
  summarise(net_worth = sum(net_worth, na.rm = TRUE), .groups = "drop")

ultimo <- max(chile$year)
stopifnot(!any(is.na(chile$familia)))  # ningún nombre chileno sin recodificar
```

## 2.1 Evolución de la riqueza de los grupos, `r min(chile$year)`-`r ultimo`

```{r forbes-evolucion}
#| fig-cap: "Riqueza de las familias chilenas en el ranking Forbes, en miles de millones de USD corrientes."
#| fig-width: 9
#| fig-height: 5.5
ggplot(por_familia, aes(year, net_worth, colour = familia)) +
  geom_line(linewidth = 0.8) +
  geom_point(size = 1.2) +
  anios +
  scale_y_continuous(labels = label_dollar(suffix = " MMM")) +
  labs(
    x = "Año", y = "Riqueza (USD miles de millones)", colour = "Familia:",
    caption = "Elaboración propia con base en el ranking Forbes."
  ) +
  theme(axis.text.x = element_text(angle = 45, hjust = 1))
```

La serie es de dólares corrientes, así que los saltos mezclan valorización bursátil
real con efectos de precios y de tipo de cambio.

## 2.2 Composición del ranking

```{r forbes-tabla}
#| tbl-cap: "Multimillonarios chilenos en el ranking Forbes, último año de la serie."
chile |>
  filter(year == ultimo) |>
  arrange(rank) |>
  select(full_name, rank, net_worth, business_category) |>
  knitr::kable(col.names = c("Nombre", "Rank global", "Riqueza (USD MMM)", "Rubro"))
```

```{r forbes-comparacion}
#| tbl-cap: "Riqueza por familia: primer y último año con dato en la serie."
por_familia |>
  filter(year %in% c(min(year), ultimo)) |>
  pivot_wider(names_from = year, values_from = net_worth) |>
  arrange(desc(.data[[as.character(ultimo)]])) |>
  knitr::kable()
```

Las familias con presencia en el ranking son el punto de entrada a la sección 3: de
aquí salen los casos cuya información financiera a nivel de empresa se rastrea en la
CMF.
