---
title: "2. Principales grupos económicos"
subtitle: "Ranking de riqueza para identificar los grupos más relevantes"
---

```{r}
#| label: setup
#| include: false
source("R/setup.R")
```

**Fuente:** ranking Forbes de multimillonarios, serie histórica 1997-2023, en la
compilación publicada en Kaggle.
**Universo:** personas con patrimonio neto estimado superior a mil millones de dólares.
**Recorte:** nacionalidad chilena según `country_of_citizenship`, años 2000 a `r CORTE`.
**Unidad:** miles de millones de dólares corrientes.

**Nota metodológica.** Los nombres individuales se agrupan por apellido familiar porque
la lista reporta a veces al patriarca, a veces a la sucesión completa y a veces a cada
heredero por separado; tratarlos como personas distintas rompería la serie de cada
grupo. Cuando en un año hay varios miembros de la misma familia, sus patrimonios se
suman. La estimación de Forbes se construye sobre participaciones accionarias
observables y tiene el estatuto de una aproximación. Su utilidad acá está en ordenar
posiciones e identificar casos; para medir riqueza con precisión haría falta información
patrimonial declarada.

```{r}
#| label: forbes-datos
#| include: false
forbes <- readr::read_csv(
  "datos/kaggle/forbes/all_billionaires_1997_2023.csv",
  show_col_types = FALSE
) |>
  mutate(
    # net_worth viene como "1.3 B": se saca el sufijo y se pasa a numérico.
    net_worth = as.numeric(str_sub(net_worth, end = -3)),
    familia = case_when(
      str_detect(full_name, "Matte") ~ "Matte",
      str_detect(full_name, "Pi(ñ|n)era") ~ "Piñera",
      str_detect(full_name, "Fontbona") ~ "Luksic Fontbona",
      str_detect(full_name, "Paulmann") ~ "Paulmann",
      str_detect(full_name, "Angelini") ~ "Angelini",
      str_detect(full_name, "Solari|Cuneo") ~ "Solari",
      str_detect(full_name, "Saieh") ~ "Saieh",
      str_detect(full_name, "Yarur") ~ "Yarur",
      str_detect(full_name, "Ponce Lerou") ~ "Ponce Lerou",
      str_detect(full_name, "Salata") ~ "Salata"
    )
  )

chile <- forbes |>
  filter(country_of_citizenship == "Chile", year >= 2000) |>
  recortar("year")

# Una fila por familia y año: cuando la lista reporta a varios miembros de la
# misma familia por separado, se suman.
por_familia <- chile |>
  group_by(year, familia) |>
  summarise(net_worth = sum(net_worth, na.rm = TRUE), .groups = "drop")

primero <- min(chile$year)
ultimo <- max(chile$year)
n_familias <- n_distinct(chile$familia)
stopifnot(!any(is.na(chile$familia)))  # ningún nombre chileno sin recodificar
```

En el período aparecen `r n_familias` familias chilenas en el ranking, entre
`r primero` y `r ultimo`.

## 2.1 Evolución de la riqueza de los grupos

```{r}
#| label: fig-forbes-evolucion
#| fig-cap: !expr 'sprintf("Patrimonio de las familias chilenas presentes en el ranking Forbes. %s-%s. Miles de millones de dólares corrientes; los tramos sin línea corresponden a años en que la familia no figura en el ranking. Fuente: elaboración propia con base en el ranking Forbes de multimillonarios.", primero, ultimo)'
#| fig-width: 9
#| fig-height: 5.5
ggplot(por_familia, aes(year, net_worth, colour = familia)) +
  geom_line(linewidth = 0.7) +
  geom_point(size = 1.3) +
  anios +
  scale_y_continuous(labels = label_dollar(suffix = " MMM"), limits = c(0, NA)) +
  labs(x = NULL, y = "Patrimonio (USD miles de millones)", colour = NULL)
```

La serie está en dólares corrientes, así que los movimientos mezclan valorización
bursátil real con efectos de precios y de tipo de cambio. Leerla como acumulación en
términos reales exigiría deflactarla. Sirve para ordenar los casos y para ubicar el
momento en que cada familia entra al ranking.

## 2.2 Composición del ranking en `r ultimo`

```{r}
#| label: tbl-forbes-ultimo
#| tbl-cap: !expr 'sprintf("Personas de nacionalidad chilena en el ranking Forbes de multimillonarios. %s. Posición global, patrimonio estimado en miles de millones de dólares corrientes y rubro principal. Fuente: elaboración propia con base en el ranking Forbes de multimillonarios.", ultimo)'
chile |>
  filter(year == ultimo) |>
  arrange(rank) |>
  select(full_name, rank, net_worth, business_category) |>
  knitr::kable(
    align = c("l", "r", "r", "l"),
    col.names = c("Nombre", "Posición global", "Patrimonio (USD MMM)", "Rubro")
  )
```

## 2.3 La serie completa

La @tbl-forbes-serie da una fila por familia y una columna por año. El guion marca los
años en que la familia queda fuera del ranking. Forbes lista únicamente a quienes superan
los mil millones de dólares, de modo que entrar y salir de la tabla forma parte del dato
y tiene lectura sustantiva.

::: {.tabla-ancha}

```{r}
#| label: tbl-forbes-serie
#| tbl-cap: !expr 'sprintf("Patrimonio por familia y año. Chile, %s-%s. Miles de millones de dólares corrientes; el guion indica ausencia del ranking en ese año. Fuente: elaboración propia con base en el ranking Forbes de multimillonarios.", primero, ultimo)'
por_familia |>
  mutate(net_worth = number(net_worth, accuracy = 0.1)) |>
  pivot_wider(names_from = year, values_from = net_worth, values_fill = "-") |>
  arrange(desc(as.numeric(na_if(.data[[as.character(ultimo)]], "-")))) |>
  knitr::kable(align = c("l", rep("r", n_distinct(por_familia$year))))
```

:::

Las familias con presencia sostenida en el ranking son el punto de entrada a la sección
3: de aquí salen los casos cuya información financiera a nivel de empresa se rastrea en
los registros de la Comisión para el Mercado Financiero.
