---
title: "3. Mapa actual de la extrema riqueza"
subtitle: "Información financiera a nivel de empresa (CMF/XBRL)"
code-fold: false
---

```{=html}
<!--
El código de las celdas {ojs} se oculta con CSS y no con `echo: false`.

En esta versión de Quarto, `echo: false` sobre una celda {ojs} suprime la SALIDA
en vez del código: la página queda con los controles pero sin gráfico, y sin
ningún error ni en consola ni en la página. Da igual si la opción va por celda
(`//| echo: false`) o en el front matter (`execute: echo`). El resto de las
celdas {r} sí respetan `echo: false` con normalidad.
-->
<style>
  .cell > .sourceCode, .cell > details > .sourceCode { display: none; }
</style>
```

Evolución financiera de las sociedades controladas por los grupos identificados en la
sección 2. Selecciona empresas y variable para comparar, y descarga la base con lo que
tengas seleccionado.

```{r datos}
#| include: false
source("R/setup.R")

ind <- readr::read_csv("datos/indicadores.csv", show_col_types = FALSE) |>
  filter(anio >= DESDE, anio <= HASTA)

# Los datos viajan embebidos en la página con ojs_define en vez de leerse con
# FileAttachment: así la página funciona también abierta con doble clic desde el
# disco, que con fetch() no pasaba.
stopifnot(nrow(ind) > 0)
ojs_define(ind_raw = ind)
```

```{ojs}
datos = transpose(ind_raw)

empresas = [...new Set(datos.map(d => d.nombre))].sort()

indicadores = new Map([
  ["Patrimonio (pesos de dic. 2025)", "patrimonio_real"],
  ["Patrimonio (pesos corrientes)",   "patrimonio"],
  ["Activos totales",                 "activos"],
  ["Ingresos",                        "ingresos"],
  ["Utilidad",                        "utilidad"],
  ["Margen de utilidad bruta",        "margen_bruto"],
  ["Margen de utilidad neta",         "margen_neto"],
  ["Retorno sobre activos (ROA)",     "roa"],
  ["Retorno sobre patrimonio (ROE)",  "roe"],
  ["Rotación de activos",             "rotacion_activos"],
  ["Excedente sobre capital",         "excedente_capital"]
])

esPorcentaje = new Set(["margen_bruto", "margen_neto", "roa", "roe"])
esMonto = new Set(["patrimonio_real", "patrimonio", "activos", "ingresos", "utilidad"])
```

```{ojs}
viewof seleccion = Inputs.checkbox(empresas, {
  label: "Empresas",
  value: empresas
})
```

```{ojs}
viewof indicador = Inputs.select(indicadores, {
  label: "Variable",
  value: "patrimonio_real"
})
```

```{ojs}
serie = datos.filter(d => d.indicador === indicador && seleccion.includes(d.nombre))
```

```{ojs}
Plot.plot({
  width: 860,
  height: 460,
  marginLeft: 78,
  marginBottom: 44,
  x: {label: "Año", tickFormat: "d", grid: true},
  y: {
    label: esPorcentaje.has(indicador) ? "%"
         : esMonto.has(indicador) ? "Billones de pesos"
         : "Veces",
    grid: true,
    tickFormat: esPorcentaje.has(indicador) ? (d => (d * 100).toFixed(0) + "%")
              : esMonto.has(indicador) ? (d => (d / 1e12).toFixed(1))
              : (d => d.toFixed(2))
  },
  color: {legend: true},
  marks: [
    Plot.ruleY([0], {stroke: "#999"}),
    Plot.lineY(serie, {x: "anio", y: "valor", stroke: "nombre", strokeWidth: 2}),
    Plot.dot(serie, {x: "anio", y: "valor", fill: "nombre", r: 3,
                     title: d => `${d.nombre} ${d.anio}\n` +
                       (esPorcentaje.has(indicador)
                         ? (d.valor * 100).toFixed(1) + "%"
                         : esMonto.has(indicador)
                           ? (d.valor / 1e12).toFixed(2) + " billones"
                           : d.valor.toFixed(2)) +
                       `\nfuente: ${d.fuente}`}),
    Plot.text(
      serie.filter(d => d.anio === Math.max(...serie.map(x => x.anio))),
      {x: "anio", y: "valor", text: "nombre", dx: 8, textAnchor: "start", fontSize: 10}
    )
  ]
})
```

```{ojs}
// Descarga sin archivo en el servidor: el CSV se arma en el navegador con lo que
// esté seleccionado, así que siempre coincide con lo que muestra el gráfico.
aCsv = filas => {
  const cols = Object.keys(filas[0]);
  const celda = v => /[",\n]/.test(String(v))
    ? '"' + String(v).split('"').join('""') + '"'
    : v;
  return [cols.join(","), ...filas.map(f => cols.map(c => celda(f[c])).join(","))].join("\n");
}

descargar = (filas, nombre) => htl.html`<a download=${nombre}
  href=${URL.createObjectURL(new Blob([aCsv(filas)], {type: "text/csv;charset=utf-8"}))}
  >${nombre}</a>`

htl.html`<p style="margin:1rem 0">Descargar:
  ${descargar(serie, "seleccion.csv")} ·
  ${descargar(datos.filter(d => seleccion.includes(d.nombre)), "empresas-seleccionadas.csv")} ·
  ${descargar(datos, "indicadores.csv")}
</p>`
```

Los estados financieros cubren la década 2009-2019 para las dos sociedades trabajadas
en la tesis. Extender el intervalo y sumar el resto de los grupos económicos es
justamente el objeto del proyecto.

## Cobertura y procedencia

```{r cobertura}
#| echo: false
ind |>
  summarise(
    desde = min(anio), hasta = max(anio),
    anios = n_distinct(anio),
    fuentes = paste(sort(unique(fuente)), collapse = ", "),
    .by = c(nombre, grupo)
  ) |>
  arrange(grupo, nombre) |>
  knitr::kable(col.names = c("Empresa", "Grupo", "Desde", "Hasta", "Años", "Fuente"))
```

- **`xbrl`** — estados financieros presentados a la CMF, procesados por
  `scripts/fuentes/parse_xbrl.py`. Es la fuente primaria y la que llega más atrás.

## Definición de los indicadores

| Indicador | Cálculo | Lectura |
|---|---|---|
| Patrimonio real | `Equity` deflactado por IPC | Acumulación patrimonial descontada la inflación |
| Margen de utilidad bruta | `GrossProfit / Revenue` | Excedente antes de gastos de administración |
| Margen de utilidad neta | `ProfitLoss / Revenue` | Excedente final por peso vendido |
| ROA | `ProfitLoss / Assets` | Rentabilidad del capital total |
| ROE | `ProfitLoss atribuible / Equity atribuible` | Rentabilidad para la controladora |
| Rotación de activos | `Revenue / Assets` | Productividad del capital: ventas por peso invertido |
| Excedente sobre capital | `GrossProfit / Equity` | Excedente bruto por peso de patrimonio |

Los montos están en pesos de diciembre de 2025, deflactados con el IPC empalmado del
Banco Central. Los flujos (ingresos, utilidad) corresponden al ejercicio anual
acumulado; los stocks (activos, patrimonio) al cierre de diciembre.

::: {.callout-note}
## Pendiente

La productividad laboral en sentido estricto —valor agregado por trabajador— necesita la
dotación de cada empresa, que no está en los tags XBRL y sí en las memorias anuales, en
PDF y con un formato distinto por sociedad hasta que la NCG 461 lo uniformó en 2022. Por
ahora la productividad se aproxima por el lado del capital, con la rotación de activos y
el excedente sobre patrimonio.
:::
